ACORDAO-COMPLETO-2349656

ACÓRDÃO 604/2019 ATA 8/2019 - PLENÁRIO

VISTOS, relatados e discutidos estes autos de representação, com pedido de medida cautelar, apresentada por equipe de auditoria, noticiando possíveis irregularidades na execução do Contrato RDC 952/2014, firmado entre o Departamento Nacional de Infraestrutura de Transportes (Dnit) e o Consórcio Aterpa - Serveng - Maia Melo, para a elaboração do projeto básico e executivo de engenharia e execução das obras para duplicação de rodovia e restauração da pista existente e obras de arte especiais na Rodovia BR-262/ES, no segmento km 19,1 ao km 71,72, bem como na Licitação RDC/CI 365/2014, que lhe deu origem.
	ACORDAM os Ministros do Tribunal de Contas da União, reunidos em Sessão do Plenário, diante das razões expostas pelo Relator, e com fundamento no art. 276, § 1º, do Regimento Interno do TCU, em: 
		9.1. referendar a medida cautelar concedida por meio do despacho à peça 64 destes autos, transcrito no relatório que precede este acórdão;
	9.2. encaminhar cópia desta deliberação ao Departamento Nacional de Infraestrutura de Transportes (Dnit) e ao Consórcio Aterpa - Serveng - Maia Melo;
  		9.3. retornar o processo à Secex/ES para as providências cabíveis.

Referendo de medida cautelar em processo de representação sobre possíveis irregularidades em licitação e contrato para a elaboração do projeto básico e executivo de engenharia, e execução das obras para duplicação de rodovia e restauração da pista existente e obras de arte especiais na Rodovia BR-262/ES, no segmento km 19,1 ao km 71,72.,

3. Representante: Equipe de auditoria da Secex/ES

13.1. Ministros presentes: José Mucio Monteiro (Presidente), Walton Alencar Rodrigues, Augusto Nardes, Raimundo Carreiro (Relator), Ana Arraes, Bruno Dantas e Vital do Rêgo.
13.2. Ministro-Substituto convocado: Augusto Sherman Cavalcanti.
13.3. Ministros-Substitutos presentes: Marcos Bemquerer Costa e Weder de Oliveira.

ACORDAO-COMPLETO-2410248

Acórdão 1634/2020 - Plenário

ACORDAO-COMPLETO-2389162

Acórdão 3150/2019 - Plenário

RAIMUNDO CARREIRO

Cuidam os autos de representação apresentada por equipe de auditoria deste Tribunal, noticiando possíveis irregularidades na execução do Contrato RDC 952/2014, firmado entre o Departamento Nacional de Infraestrutura de Transportes (Dnit) e o Consórcio Aterpa - Serveng - Maia Melo, para a elaboração do projeto básico e executivo de engenharia e execução das obras para duplicação de rodovia e restauração da pista existente e obras de arte especiais na Rodovia BR-262/ES, no segmento km 19,1 ao km 71,72, bem como na Licitação RDC/CI 365/2014, que lhe deu origem.
2.	A Secex/ES, depois de ouvir o Dnit, propôs a "paralisação imediata das obras que estão sendo executadas no segmento compreendido entre os km 49,38 ao km 56,66, exceto as da Ponte sobre o Córrego Boa Vista, até que todos os projetos irregularmente aprovados sejam revisados e adequados às especificações do Edital e que haja a aprovação integral do Projeto Básico de todo o segmento contratado, obedecendo as especificações do Termo de Referência, e este Tribunal se pronuncie acerca dos procedimentos adotados" (peça 61) , pois considerou não afastados os seguintes indícios de irregularidades.
3.	Em 18/12/2018, o Ministro José Mucio Monteiro proferiu o despacho transcrito a seguir (peça 64) :
	"Cuidam os autos de representação apresentada por equipe de auditoria, noticiando possíveis irregularidades na execução do Contrato RDC n. 952/2014, firmado entre o Departamento Nacional de Infraestrutura de Transportes - Dnit e o Consórcio Aterpa - Serveng - Maia Melo, para a elaboração do projeto básico e executivo de engenharia e execução das obras para duplicação de rodovia e restauração da pista existente e obras de arte especiais na Rodovia BR-262/ES, no segmento km 19,1 ao km 71,72, bem como na Licitação RDC/CI n. 365/2014, que lhe deu origem. 
2. 	Em apertada síntese, a Secex/ES elencou desconformidades que têm origem nas divergências encontradas entre o anteprojeto de engenharia que foi usado como base para a licitação e as especificações estabelecidas no termo de referência, constante do anexo IV do próprio edital, que impactam critérios relevantes para a segurança do trecho, tais como inclinação de rampa, raios das curvas e velocidade máxima de tráfego. Entre outras questões, destaco, também, o fato de que foi emitida ordem de serviço para o início das obras, sem que houvesse projeto básico aprovado para todo segmento.
3. 	Com isso, no despacho anterior, apesar de reconhecer, em cognição sumária, a gravidade dos fatos apontados, considerei inoportuna a concessão da medida cautelar sugerida pela unidade técnica, naquele momento, por se tratar de obra essencial à segurança da população já em execução, motivo pelo qual determinei que fosse feita a oitiva do Dnit para o esclarecimento das questões elencadas pela SeinfraRodovia.
4. 	Feito isso, o órgão apresentou argumentos que foram considerados insuficientes pela unidade instrutiva, que propôs, novamente, (i) a adoção de medida cautelar para que seja suspensa a execução contratual até que seja aprovado o projeto básico de todo o segmento contratado, em conformidade com o termo de referência da licitação; e (ii) oitiva sobre os mesmos tópicos.
5. 	Fazendo um juízo de ponderação entre os benefícios e custos que a adoção da medida proposta poderia causar, levando em consideração os mesmos motivos já destacados, quais sejam, de que a obra já está em andamento e de que se trata de trecho com elevado número de acidentes, decido, excepcionalmente, no sentido de que seja dada continuidade à execução somente até que se conclua o trecho compreendido entre as estacas 4.015 a 4.380 (km 49,38 ao km 56,66) , minimizando eventuais perdas de serviços realizados, desde que condicionada à adequação das desconformidades relatadas ao que estabelece o termo de referência constante do edital de licitação, dado que mais seguro à população. Também devem ser feitos todos os desvios e adaptações necessárias à liberação do fluxo de veículos na região com segurança. 
6. 	Após isso, caracterizados os pressupostos de perigo na demora, tendo em vista que a obra avança em desconformidade com o previsto no edital, e da fumaça do bom direito, visto que os fatos narrados consubstanciam indícios de grave afronta ao princípio da vinculação ao instrumento convocatório e delineiam estar sendo implantada uma solução de menor segurança para os usuários do que previa o edital, determino que se suspenda cautelarmente a execução contratual, até que se decida o mérito da presente representação, uma vez mitigado o perigo na demora reverso pela solução transitória adotada para preservar a parcela executada, atendidas as condicionantes mencionadas. Desde já autorizo que seja ouvido o Dnit acerca de duas questões, quais sejam: o início das obras sem que o projeto básico de todo o segmento tivesse sido aprovado, e da não aderência da parcela do projeto desenvolvido e da parte da obra executada em relação ao termo de referência do edital.
7. 	Determino, ainda, à Secex/ES que monitore o cumprimento das medidas acima elencadas, bem como que instrua no mérito a presente representação, apurando os indícios de irregularidade levantados, identificando os responsáveis e avaliando a eventual ocorrência de dano ao erário, assegurando o devido contraditório e a ampla defesa aos envolvidos.
8. 	Diante do exposto, decido:
8.1. 	determinar que a continuidade da execução do Contrato RDC nº 952/2014 somente ocorra até que se conclua o trecho compreendido entre as estacas 4.015 a 4.380 (km 49,38 ao km 56,66) , minimizando eventuais perdas de serviços realizados, desde que condicionada à adequação das desconformidades relatadas ao que estabelece o termo de referência constante do edital de licitação, além de que sejam feitos todos os desvios e adaptações necessárias à liberação do fluxo de veículos na região com segurança;
8.2. 	determinar, nos termos do art. 276, § 3º, do RI/TCU, que se suspenda a execução do Contrato RDC nº 952/2014 até que se decida o mérito processual, exceto as intervenções atinentes à Ponte sobre o Córrego Boa Vista, realizando a oitiva do Departamento Nacional de Infraestrutura de Transportes - Dnit e da empresa contratada, para que se pronunciem, no prazo excepcional de 7 dias, sobre as seguintes questões: 
8.2.1. emissão de ordem de início das obras sem que o projeto básico de todo o segmento contratado estivesse aprovado; e 
8.2.2. início das obras a partir de projeto não aderente ao termo de referência contido no edital de licitação;
8.3. 	determinar à Secex/ES que monitore o cumprimento das medidas acima elencadas, e que proceda à análise do mérito da presente representação."
4. 	Tendo em vista que a obra avança em desconformidade com o previsto no edital, e da fumaça do bom direito, visto que os fatos narrados consubstanciam indícios de grave afronta ao princípio da vinculação ao instrumento convocatório e delineiam estar sendo implantada uma solução de menor segurança para os usuários do que previa o edital, o Ministro José Mucio Monteiro determinou a suspensão da execução do Contrato RDC 952/2014 até que se decida o mérito processual, exceto as intervenções atinentes à Ponte sobre o Córrego Boa Vista, realizando a oitiva do Departamento Nacional de Infraestrutura de Transportes - Dnit e da empresa contratada.
5. 	Estando os autos no meu gabinete para fins de submeter ao referendo do Plenário a cautelar concedida, nos termos do art. 276 do Regimento Interno, o Dnit apresentou o Ofício 503/2019/ACE/DG/DNIT SEDE-DNIT (Peça 86) , nos seguintes termos:
"1.	Cumprimentando-o cordialmente, refiro-me ao Oficio em epígrafe, por meio do qual a Secretaria de Controle Externo no Estado do Espírito Santo dessa Corte de Contas encaminhou a este Departamento o Despacho do Ministro José Múcio Monteiro, proferido no processo de Representação, que trata do Contrato RDC n.° 952/2014 - firmado entre este DNIT e o Consórcio Aterpa/Serveng/Maia Melo, e tem por objeto a Elaboração de Projeto Básico e Executivo de Engenharia e Execução das Obras para Duplicação de Rodovia e Restauração da Pista Existente e Obras de Arte Especiais na Rodovia BR- 262/ES, no segmento km 19,1 ao km 71,72.
2.	Acerca da decisão, foi apresentado à SECEX/ES, em 10/01/2019, o Oficio n° 11/2019/ASSTEC/GAB - DG/DNIT SEDE-DNIT, contendo manifestação quanto aos indícios de irregularidades apontados no Relatório de Representação.
3.	 No entanto, tendo em vista a complexidade e relevância da matéria e, ainda, as recentes modificações no quadro de Diretores desta Autarquia, inclusive, desta Diretoria Geral, solicito prazo de 30 (trinta) dias para que o assunto seja rediscutido internamente, com o objetivo de verificar a necessidade de envio de considerações adicionais, conforme tratativas ocorridas em reunião realizada nesta data, no gabinete de Vossa Excelência. 
4.	Por fim, coloco-me à disposição para apresentar eventuais esclarecimentos que se fizerem necessários."
6.	Diante do requerimento apresentado pelo Dnit, na Sessão Plenária de 23/1/2019, o Tribunal assim decidiu (Acórdão 41/2019-TCU-Plenário) :
"VISTOS, relatados e discutidos estes autos de representação, com pedido de medida cautelar, apresentada por equipe de auditoria, noticiando possíveis irregularidades na execução do Contrato RDC 952/2014, firmado entre o Departamento Nacional de Infraestrutura de Transportes (Dnit) e o Consórcio Aterpa - Serveng - Maia Melo, para a elaboração do projeto básico e executivo de engenharia e execução das obras para duplicação de rodovia e restauração da pista existente e obras de arte especiais na Rodovia BR-262/ES, no segmento km 19,1 ao km 71,72, bem como na Licitação RDC/CI 365/2014, que lhe deu origem.
ACORDAM os Ministros do Tribunal de Contas da União, reunidos em Sessão do Plenário, diante das razões expostas pelo Relator, em: 
9.1. suspender por 30 dias o referendo da medida cautelar concedida por meio do despacho acostado à peça 64; 
9.2. retornar o processo à Secex/ES para as providências cabíveis." (grifei) 
7.	Em 18/02/2019 o Dnit apresentou suas considerações adicionais, que fundamentaram a decisão adotada mediante o Acórdão 41/2019-TCU-Plenário. Na mesma data, a Secretaria do TCU no Estado do Espírito Santo encaminhou o processo ao meu Gabinete (despacho à peça 98) , tendo em vista o prazo estabelecido no referido acórdão.
8.	Em 21/2/2019, o Dnit apresentou mais elementos acostados aos autos às peças 100 e 101.
	É o relatório.

Nayron Sousa Russo (403.622/OAB-SP) e outros

Não atuou

REPRESENTAÇÃO. RDC. CONTRATAÇÃO INTEGRADA DE EMPRESA PARA ELABORAÇÃO DO PROJETO BÁSICO E EXECUTIVO DE ENGENHARIA E EXECUÇÃO DAS OBRAS PARA DUPLICAÇÃO DE RODOVIA E RESTAURAÇÃO DA PISTA EXISTENTE E OBRAS-DE-ARTE ESPECIAIS NA RODOVIA BR-262/ES. EXECUÇÃO DA OBRA EM DESCONFORMIDADE AO QUE ESTABELECE O EDITAL DE LICITAÇÃO. MEDIDA CAUTELAR. SUSPENSÃO PARCIAL DA EXECUÇÃO DO CONTRATO. REFERENDO DO PLENÁRIO.

REPRESENTAÇÃO (REPR)

Secretaria de Controle Externo no Estado do Espírito Santo (Secex/ES)

Trata-se de representação, com pedido de medida cautelar, formulada por equipe de auditoria da Secex/ES em relação à Licitação RDC/CI nº 365/2014 e ao correspondente Contrato RDC nº 952/2014, firmado entre o Departamento Nacional de Infraestrutura de Transportes - Dnit e o Consórcio Aterpa - Serveng - Maia Melo, para a elaboração do projeto básico e executivo de engenharia, e execução das obras para duplicação de rodovia e restauração da pista existente e obras de arte especiais na Rodovia BR-262/ES, no segmento km 19,1 ao km 71,72. 
2. 	Em suma, a representante aponta divergências entre o anteprojeto de engenharia que foi usado como base para a licitação e as especificações estabelecidas no termo de referência, constante do anexo IV do próprio edital, que impactam critérios relevantes para a segurança do trecho, tais como inclinação de rampa, raios das curvas e velocidade máxima de tráfego.
3.	Como explanado no relatório precedente, o Ministro José Mucio Monteiro, então relator do feito, determinou em 18/12/2018 a suspensão da execução do Contrato RDC 952/2014 até que este Tribunal decida o mérito processual, exceto as intervenções atinentes à Ponte sobre o Córrego Boa Vista, realizando a oitiva do Departamento Nacional de Infraestrutura de Transportes - Dnit e da empresa contratada (peça 64) .
4. 	Atuando nos presentes autos por força do art. 152 do Regimento Interno do TCU (RI/TCU) , coube a mim submeter ao referendo do Plenário a cautelar concedida, nos termos do art. 276 do RI/TCU. Antes de adotar tal providência, o Dnit encaminhou ao TCU o Ofício 503/2019/ACE/DG/DNIT SEDE-DNIT (peça 86) , onde solicitou o prazo de 30 dias para rediscutir internamente o assunto, ante a complexidade da matéria e as recentes modificações no quadro de Diretores da autarquia.
5.	Em 23/1/2019, diante dos argumentos do Dnit, propus, e este Plenário acolheu por meio do Acórdão 41/2019-TCU-Plenário, "suspender por 30 dias o referendo da medida cautelar concedida por meio do despacho acostado à peça 64".
6.	Uma vez expirado o prazo estipulado pelo Acórdão 41/2019-TCU-Plenário, e considerando que a matéria ainda está sob exame desta Corte, a medida cautelar determinada pelo Ministro José Mucio Monteiro em 18/12/2018 em relação ao Contrato RDC nº 952/2014 há que ser submetida ao referendo deste Colegiado, nos termos do art. 276, § 1º, do RI/TCU, o que faço nesta oportunidade.
7.	Os fundamentos para a adoção da medida cautelar encontram-se devidamente indicados no despacho proferido pelo Ministro José Mucio Monteiro à peça 64, transcrito no relatório precedente, cujos argumentos incorporo às minhas razões de decidir.
	Ante o exposto, manifesto-me por que seja adotada a decisão que ora submeto à apreciação deste Colegiado.
TCU, Sala das Sessões Ministro Luciano Brandão Alves de Souza, em 20 de março de 2019.
RAIMUNDO CARREIRO 
Relator